【裁判字號】    88,簡上,209
【裁判日期】    890602
【裁判案由】    確認本票債權不存在
【裁判全文】
臺灣臺中地方法院民事判決  八十八年度簡上字第二○九號
    上  訴  人  甲○○○○○○.
    被  上訴人  乙○○
    訴訟代理人  王俊凱律師
右當事人間請求確認本票債權不存在事件，上訴人對於中華民國八十八年三月二十五
日本院台中簡易庭八十八年度中簡字第一五五號第一審判決提起上訴，本院判決如左
：
    主      文
原判決關於駁回上訴人後開第二項之訴部份，及訴訟費用之裁判廢棄。
確認被上訴人持有上訴人及訴外人蘇展輝簽發之本院八十七年度票字第一五一００號
民事裁定所載如附表Ａ所示之本票貳紙，分別於表內抵充金額欄內所示之金額，對上
訴人之票據權利不存在。
其餘上訴駁回。
第一、二審之訴訟費用，由被上訴人負擔五分之二，餘由上訴人負擔。
    事      實
一、上訴人方面：
(一)聲明：
  1.原判決廢棄。
  2.確認被上訴人持有上訴人及訴外人蘇展輝簽發之鈞院八十七年度票字第一五一０
    ０號民事裁定所載票號00000000、00000000號，發票日均為八
    十八年十一月五日，到期日未記載，面額分別為新臺幣三十萬元、六十萬元二紙
    本票，對上訴人之票據權利不存在。
(二)陳述：除與原審判決書所載者相同茲予引用外，補稱：
  1.如附表一編號一至三均係用來清償被上訴人之債務，並非用來向被上訴人借錢，
    而如附表一編號四之支票是伊故意讓它退票，再由被上訴人與上訴人至安泰銀行
    領十一萬元現金，如附表一編號五之支票係伊從八十七年一月起每月付四萬二千
    五百元之利息，付到七月份我付不起來，被上訴人說要軋票，結果在八十七年七
    月二十八日退票，後來與被上訴人談條件，上訴人有使如附表一編號四之支票兌
    現，另外開二張二十五萬元之本票，用來換回如附表一編號五之支票，如附表一
    編號六、七、八號之支票的確交給被上訴人，至於被上訴人交給何人去兌現，伊
    並不知悉，如附表編號九之支票，係因上訴人是標記股份有限公司之負責人，故
    開立此張支票，但我有讓這張票據兌現。
  2.八十七年八月四日是由上訴人存入十一萬元現金，而將編號四之支票提示兌領出
    十一萬元之現金，並將之交給被上訴人，且開立面額均為二十五萬元之本票二紙
    給被上訴人，用來換回如附表一編號五之支票，而當天被上訴人亦未將二十五萬
    元予上訴人。
(三)證據：援用原審之立證方法，並聲請訊問證人呂林玉雙。
二、被上訴人方面：
(一)聲明：駁回上訴。
(二)陳述：除與原審判決書所載者相同茲予引用外，補稱：
  1.上訴人主張其有簽發如原判決附卷所示之支票，用以清償玖拾萬元之債務，被上
    訴人堅決否認之，抑且與事實不符，當不足採。
  (1)按支票為無因證券，執票人不負證明關於取得票據原因之責任，是僅支票之收受
    或轉讓，均不足證明其原因事實，故尚難因支票之兌現，而「反證」訟爭債務已
    清償完畢。另因支票為無因證券，除別有證據外，僅為支票之簽發、授受或轉讓
    ，均不足證明其原因事實。又按支票為文義證券，支票上之權利義務依其文義而
    發生與其基礎之原因係各自獨立，支票上權利之行使不以原因關係之存在為前提
    ；被上訴人既否認上訴人以上開支票清償訟爭債務，尚難因被上訴人執有上開支
    票已獲兌現，而「反證」訟爭債務業已清償，最高法院七十一年台上字第八五九
    號民事判決著有明文，可資參照。
  (2)上訴人主張以如附表一所示九張支票用以清償系爭借款九十萬元，惟按票據行為
    為無因行為，執票人不負關於給付原因之證明責任，自不能以支票證明其原因事
    實存在（即清償借款事實存在），更何況，支票上之權利義務乃依支票文義而發
    生，與基礎關係乃各自獨立，是縱令如附表一所示之九張支票完全兌現，亦無法
    反證上訴人所主張即用以清償系爭債務，核諸上開判決意旨甚明，是上訴人既未
    盡舉證責任，其主張要不足取，至為臻顯。且依民事訴訟法第二百七十七條之規
    定，上訴人當就「系爭九張支票」係用以清償系爭九十萬元之事實，加以舉證證
    明，故退萬步言之，支票容或完全兌現，尚難反證是用以清償系爭玖拾萬元，已
    如上述，故其主張要不足取。
  (3)次按，當事人主張有利於己之事實者，就其事實有舉證之責，民事訴訟法第二百
    七十七條定有明文。是依舉證分配原則，票據執有人無須就原因關係之存在負主
    張及舉證責任，反而應由票據債務人就原因關係不存在（如無借貸之事實）負舉
    證責任。矧此，上訴人自應就如附表一所示之九張支票兩造未有借貸之事實負舉
    證責任，以及以上開支票清償借款乙事負舉證責任，故衡諸票據為無因證券，其
    票據債權悉以持有之證券以為證明，尚難因支票兌現即反證系爭債務已經清償，
    換言之，支票兌現並非當然即是代替作為清償借款事實之證明文件，是上訴人就
    清償訟爭債務乙事，仍難謂已經清償，則原審依舉證責任分配之原則而為不利上
    訴人之判決，於法並無違誤。
  (4)關於上訴人所主張如附表一所示之編號五之部分，並未生清償效力，換言之，容
    或如上訴人所主張係以二張本票換回遭拒往支票，依民法第三百二十條新債清償
    之規定，系爭借款玖拾萬元債務仍未消滅，焉有何發生清償效力？益證上訴人是
    將別筆票據債務胡亂充數湊成九十萬三千元，旋即用以主張清償，究其事實，根
    本魚目混珠，顛倒是非之詞，要不足取。
  (5)依上訴人之主張，倘若全部兌現其金額為九十萬三千五百元，而非九十萬元，其
    金額已有不符；其次，依上訴人於鈞院自承：「附表一編號五（按即發票日八十
    七年八月四日、票面金額貳拾伍萬元）係開二張貳拾伍萬元之本票給乙○○用來
    換回編號五之支票。」（參鈞院八十八年六月二十三日準備程序筆錄）依此，則
    按諸民法第三百二十條新債清償之規定，系爭二十五萬元之本票實際仍未清償，
    豈有發生清償效力，益證上訴人主張以系爭九張支票用以清償系爭本票，純為推
    諉卸責之詞。
  2.如附表一所示之支票，乃被上訴人持有票據債權，依票據無因性之規定，縱使系
    爭支票全部兌現亦不足以反證上訴人之主張，亦即不足以反證系爭支票係用以清
    償九十萬元之借款，是單憑支票之兌現，並不足以使上訴人所負之舉證責任舉證
    完畢，充其量僅足以證明上訴人已清償系爭支票之票據債權，而非證明系爭玖拾
    萬元之借款，是上訴人既未舉證證明清楚，依舉證分配之原則，其主張要不足取
    。
  3.再退步言之，被上訴人亦已提出十二紙支票及本票之票據債權，益證單憑如附表
    一所示之九紙支票兌現不足以證明用以清償借款，更何況，如附表一所示之支票
    亦有部分未兌現，亦足以證明上訴人圖免債務，胡亂湊足九張支票以資充抵，究
    其實際，根本是子虛烏有，概與事實不符。
  4.再退萬步言之，以被上訴人提出之支票及本票，亦有部分之票據債權發票日遠在
    系爭支票之前，是依民法第三百二十二條之規定，上訴人既未證明其有指定清償
    順序，當應先行抵充先屆期之支票及本票，是上訴人主張已清償九十萬元之借款
    ，純是無稽。
  5.綜前所述，上訴人所主張之支票乃另行借款而交付予被上訴人，依票據無因性以
    及票據獨立性之原則，縱令有九張支票兌現，亦不足以認為上訴人已盡舉證責任
    ，更何況，系爭支票有一半以上之支票未兌現，是所謂清償僅是圖免債務、卸責
    之詞，根本與本件借款無涉，是上訴人空言主張，當不足採。
  6.上訴人主張其有簽發如附表一示之支票，用以清償九十萬元之債務之事實，被上
    訴人否認之。
  (1)如附表一編號一之支票係上訴人呂宛倫另於八十六年十月二十四日向被上訴人借
    貸而交付之支票，並非用以清償本件本票，此有被上訴人於當日提領九萬元之現
    金憑証可稽。
  (2)如附表一編號二之支票係上訴人於八十六年十一月三日向被上訴人借貸所交付，
    並非清償系爭本票債權，此亦有被上訴人於當日提領十萬元現金之憑証可稽。
  (3)如附表一編號三之支票係上訴人於八十六年十一月十八日向被上訴人借貸所交付
    ，而非清償系爭本票債權，此有被上訴人於當日提領五萬元現金之憑証可稽。
  (4)如附表一編號四之支票，並非交予被上訴人兌現，而是編號四之支票在八十七年
    六月十八日退票，嗣上訴人方表示欲付現金，以交還支票供退補註銷退票紀錄；
    由於系爭支票由訴外人蔡朝盛所持有，被上訴人遂於八十七年八月四日與陳芳泉
    等人同赴安泰銀行豐原分行，由蔡朝盛交還編號四予上訴人之支票，此質之蔡朝
    盛知之甚稔，是編號四之支票並非用以清償系爭本票債權，上訴人意圖魚目混珠
    ，混淆視聽，為用規避系爭本票債權，無所不用其極，其主張自不足採。
  (5)如附表一編號五之支票，亦非交予被上訴人兌現，而是如附表一編號五之支票由
    訴外人陳芳泉持有，因上訴人無力支付二十五萬元之票款，欲取回該張支票，以
    便註銷退票紀錄，乃向被上訴人另行借款二十五萬元，並開具另張同額本票乙張
    予被上訴人，於八十七年八月四日在安泰銀行豐原分行，由陳芳泉持該張支票而
    被上訴人則準備二十五萬元現金換取上訴人另張之本票，而由陳芳泉交付該張已
    退票之如附表一編號五之支票予上訴人換取二十五萬元之現金，上情質之訴外人
    陳芳泉知之甚詳，其如附表一編號五之支票與系爭本票債權毫不相干，上訴人意
    圖脫免債權，究其實際，與事實不符，當不足採。
  (6)編號六、七、八、九之支票並未交予被上訴人兌現，況且，被上訴人與所謂白永
    雪、羅福騰互不相識，焉會交付支票予伊，是證上訴人圖免債權，無所不用其極
    ，當不足採。
  7.上訴人呂宛倫用以主張清償系爭九十萬元本票債權之支票，有部分是另行向被上
    訴人另行借款，用以清償該項借款而交付之支票，與本件本票債權毫不相干，其
    次，如被上訴人所提出之支票、本票共計上訴人另行積欠被上訴人達新台幣二百
    五十三萬五千元，此有支本票影本可證，且上開支票、本票皆是迭次向被上訴人
    借款而行交付之債權憑証，益證上訴人圖免債權，企圖以清償他筆借款而交付之
    支票欺騙法院，飾詞狡詐，足見系爭九張支票絕非用以清償本票債務，是上訴人
    空言主張，實屬欺罔之詞，當不足採。
  8.又被上訴人另提出支票、本票共二百五十三萬五千元之票據，此有支票及本票可
    證，上開支票、本票皆係另行向被上訴人借貸之債權憑證，倘系爭九張支票用以
    清償，又無任何證據顯示上訴人指定抵充何筆債務，則依三百二十二條第一項「
    債務已屆清償期儘先抵充」原則，亦應優先抵充先屆清償期之本票如八十六年十
    一月四日等本票債務或八十六年十二月二十六日之面額七十萬元之支票，而非皆
    用以清償他筆債務，是上訴人之主張無非是將他筆借款之支票混合用以矇騙，企
    求避免清償責任，更違背上開判決見解，當不足採。
  9.如附表一編號一至三之支票，被上訴人已於原審遞交證物證明系爭三張支票皆係
    上訴人另行向被上訴人借款之證據，是被上訴人另行借款予上訴人而交付系爭支
    票，不能因系爭支票兌現即係證明「用以清償系爭玖拾萬元」之債務，而非用以
    清償他筆債務，否則，倘雙方僅有九十萬元之債務，何以清償完畢，卻未見被上
    訴人請求交還本票，未見上訴人於清償三十萬元或六十萬元時請求交還乙張本票
    ，顯然悖於常情，是證上訴人圖免債務，胡亂湊足九張支票，用以避免其先生蘇
    展輝之債務罷了。
  10.綜上所述，上述支票兌現尚無法反證上訴人之主張，單以編號五之支票即二十五
    萬元之支票根本未給付半毛錢，豈有清償，益證上訴人主張不足採。
  11.再以由呂林玉霜為發票人、上訴人為背書人、票面金額柒拾萬元、票據日期為八
    十六年十二月二十六日之支票，則雙方既另有此筆債務，依民法第三百二十二條
    第一項之規定，附表一編號一至八之支票（須扣除二十五萬元之本票），縱使完
    全兌現，亦須先行抵充上開票據債務，而非系爭本票，矧此，上訴人根本未盡舉
    證責任，是上訴人之主張，當不足採。
三、證據：援用原審之立證方法，又提出本票五紙及支票七紙，並聲請訊問證人王明
    照到庭作證。
    理      由
一、上訴人起訴主張其所其於八十六年十一月五日向被上訴人借款九十萬元，並與訴
    外人蘇展輝簽發本院八十七年度票字第一五一００號民事裁定所載票號0000
    0000、00000000號，發票日均為八十六年十一月五日，到期日無記
    載，面額分別為三十萬元、六十萬元之系爭本票二紙交付被上訴人收執，惟上訴
    人向被上訴人借款後，已分別簽發如附表一編號一至編號九所示之支票交付被上
    訴人用以清償前開借款，總計原告已清償被告九十萬三千五百元，債之關係業已
    消滅，兩造間即無任何本票債權關係之存在，被上訴人竟持系爭本票聲請法院為
    本票之裁定強制執行，為此提起上訴，並請求廢棄原判決，而確認本票債權不存
    在之訴。被上訴人則否認上訴人所提出附表一所示之九張支票係清償系爭債務，
    如附表一編號一至編號三所示之支票雖被上訴人有收受，然係上訴人向被上訴人
    所另為借款之收據，並非清償系爭債務，如附表一編號四、五、六、七、八、九
    之支票並非交予被上訴人兌現；如附表一編號四之支票，亦非交予被上訴人兌現
    ，如附表一編號五之支票由訴外人陳芳泉持有，因上訴人無力支付二十五萬元之
    票款，欲取回該張支票，以便註銷退票紀錄，乃向被上訴人另行借款二十五萬元
    ，並開具另張同額本票乙張予被上訴人，於八十七年八月四日在安泰銀行豐原分
    行，由陳芳泉持該張支票而被上訴人則準備二十五萬元現金換取上訴人另張之本
    票，而由陳芳泉交付該張已退票之如附表一編號五之支票予上訴人換取二十五萬
    元之現金，故關於上訴人所主張如附表一所示之編號五之部分，並未生清償效力
    ，換言之，容或如上訴人所主張係以二張本票換回遭拒往支票，依民法第三百二
    十條新債清償之規定，系爭借款玖拾萬元債務仍未消滅，焉有何發生清償效力？
    其餘編號六、七、八、九之支票，被上訴人並未收受，被上訴人亦已提出十二紙
    支票及本票之票據債權，益證單憑如附表一所示之九紙支票兌現不足以證明用以
    清償借款，更何況，如附表一所示之支票亦有部分未兌現，亦足以證明上訴人胡
    亂湊足九張支票以資充抵，與事實不符等與為抗辯。
二、茲就上訴人所提出之如附表一編號一至編號九之支票，清償系爭本票債務，分別
    敘述如下：
(一)關於上訴人主張其以如附表一編號一、二、三張支票為清償部份：
    經查，上訴人主張其已交付如附表一編號一、二、三張支票供清償被上訴人部份
    債務，提出如附表一編號一、二、三張支票影本，並有證人呂林玉霜到庭證述屬
    實。被上訴人雖辯稱此三紙支票，係因上訴人另向其借取如附表一編號一、二、
    三張支票面額之金額所開立，雖提出存摺影本二份為證，然綜認被上訴人有提領
    出與如附表一編號一、二、三張支票面額之金額相符之款項，充其量亦僅能證明
    被上訴人確有於該等存摺內領取現金，並無法證明被上訴人確有將該筆現金轉交
    予上訴人充作借款金額，則被上訴人辯稱系上訴人另向其借款乙節，既經上訴人
    所否認，被上訴人又未能舉證以實其說，尚難認其辯稱為可採，自可認上訴人此
    部份主張為真實。
(二)關於上訴人主張其以如附表一編號四之支票為清償部份：
    上訴人主張八十七年八月四日存入十一萬元現金，使如附表一編號四之支票提示
    兌領出十一萬元之現金，並將之交給被上訴人清償債務，雖提出如附表一編號四
    之支票為證，而該支票發票日雖為八十七年六月十八日，於退票後，在同年八月
    四日在安泰商業銀行由呂林玉霜所聲請設立二二－二○一○所設立之帳號兌領無
    額，此經本院向安泰商業銀行查詢屬實（參考卷附之八十九年二月二十二日安豐
    作字第十號函），而證人呂林玉霜又為上訴人之母親，上訴人所開立之如附表一
    編號一、二、三張支票發票人及支票帳戶又與如附表一編號四之支票為相同，自
    可認該帳戶系上訴人在使用，從而上訴人主張八十七年八月四日存入十一萬元現
    金，使如附表一編號四之支票提示兌領出而十一萬元之現金部份自堪採信，惟對
    於領出之後有交付該筆十一萬元予被上訴人乙節，則據被上訴人否認，而證人陳
    芳泉到庭亦謹稱：八十七年八月四日跟被上訴人去安泰銀行豐原分行，伊把支票
    交給被上訴人，由被上訴人與上訴人處理，伊則在車上等，後來被上訴人上車後
    就交給伊二十五萬元，被上訴人上車後即交給伊二十五萬元，當天僅伊與兩造當
    事人在場，證人蔡朝盛並不在現場等語，並未清楚此二十五萬元是否為上訴人交
    予被上訴人之清償款項，此外上訴人復未能舉證證明其確有將領出來之二十五萬
    元交予被上訴人清償債務，是其主張已以如附表一編號四之支票為清償之情形，
    即非可採。
(三)關於上訴人主張其以如附表一編號五之支票為清償部份：
    上訴人主張八十七年八月四日同時開立面額均為二十五萬元之本票二紙給被上訴
    人，用來換回如附表一編號五之支票，被上訴人對此亦為不爭執，自堪信為真，
    另被訴人復抗辯上訴人於八十七年八月四日同時開立面額均為二十五萬元之本票
    二紙並未兌現，上訴人對此二張之本票均未兌現，僅稱：如附表一編號五之支票
    係伊拿回，並從安泰銀行提領十一萬元（即如附表一編號四之支票面額）交給被
    上訴人，再轉交九萬元支票，至於被上訴人交予何人伊並不清楚等語為辯，則依
    據上訴人所主張，如前所述，如附表一編號四之支票既為清償系爭債務，如今卻
    又改稱係清償所開立之面額二十五萬元之本票債務，顯見其先後說詞不一，更何
    況上訴人始終未能證明所領出面額十一萬元之上開如附表一編號四之支票現金，
    有交予被上訴人，更難認其有清償其事後所開立之面額為二十五萬元之本票之債
    務，從而依據民法第三百二十條之規定，上訴人為清償對於系爭之債務之支票，
    既以新開立之本票替代，而負新而的本票債務，然新本票債務既未經清償，且復
    查兩造間又無其他約定，則此項新本票既未經履行，其舊有之支票債務仍未消滅
    。是上訴人其以如附表一編號五之支票清償系爭債務要無可採。
(四)關於上訴人主張其以如附表一編號六之支票為清償部份：
    上訴人主張其開立如附表一編號六之支票清償債務，除經被告上訴人所否認，再
    查，如附表一編號六之支票係由案外人蔡朝盛之00000000000帳號所
    提示，此可參考華南商業銀行八十八年六月三日華豐存字第六十二號函及台灣中
    小企業銀行忠明分行八十八年六月二十一日（八八）忠明字第００七四號函在卷
    足參，上訴人復未能舉證證明係有交付如附表一編號六之支票予被上訴人，或案
    外人蔡朝盛之帳號內所兌領之上開支票，係被上訴人所交付，是上訴此部份之主
    張尚無從證明。
(五)關於上訴人主張其以如附表一編號七之支票為清償部份：
    上訴人主張其開立如附表一編號七之支票清償債務，雖經被上訴人所否認，然查
    ，如附表一編號七之支票係由案外人陳芳泉之00000000000帳號所提
    示，此可參考華南商業銀行八十八年六月三日華豐存字第六十二號函及第一商業
    銀行台中分行八十八年六月二十二日一台中字第二一六號函在卷足參，訊據證人
    陳芳泉到庭證稱：如附表一編號七之支票係被上訴人乙○○拿來向其調現，且該
    支票係有兌現等語，被上訴人復對證人陳芳泉之證述不為爭辯，足見上訴人此部
    份之主張應為可採，則被上訴人抗辯未收到上訴人清償之上開支票乙節為不可採
    。
(六)關於上訴人主張其以如附表一編號八、九之支票為清償部份：
    上訴人主張其亦開立如附表一編號八、九之支票清償債務，雖亦經被上訴人所否
    認，惟查，如附表一編號八、九之支票係由案外人黃玉婷Ｓ－２１３２９５之帳
    號所提示兌現，此可參考第一商業銀行大里分行八十八年八月二日一大里字義第
    一一七號函、同上分行八十九年二月二十五日一大里字第二十九號函、華南商業
    銀行豐原分行八十九年二月二十四日華豐存字第二十六號函、及上訴人所提出之
    如附表一編號八、九之支票在卷足參，訊據證人黃玉婷到庭證稱：被上訴人偶爾
    會來拿票向伊調現，而伊與上訴人之間並無金錢往來等語，且經本院提示如附表
    一編號九之支票時，證人復證稱：該票是由伊帳戶提示兌現，應係被上訴人拿來
    向伊調現，則如附表一編號八之情形既相同於如附表一編號九之情形，自堪信亦
    為被上訴人持向被證人調現，是此二張支票堪認上訴人交付被上訴人作為清償債
    務之用。
(七)綜上，上訴人主張其有以如附表編號一、二、三、七、八、九之支票供作其清償
    對被上訴人之債務為可採，其金額總計為四十五萬三千五百元；其主張有以如附
    表編號四、五、六部份支票清償債務為不可採，此部份金額共計四十五萬元。
三、上訴人主張其提出如附表編號一、二、三、七、八、九之支票表示係清償被上訴
    人之債務系爭之二筆本票債務，被上訴人則否認原告所提出之支票係系爭二筆本
    票債務，並提出其對於上訴人尚有如附表二所示之支票及附表三所示之本票等債
    務，應先抵充該該等債務，是系爭之二筆本票債務尚應存在等語為置辯。按對於
    一人負擔數宗債務而其給付之種類相同者，如清償人所提出之給付，不足清償全
    部債額時，由清償人於清償時，指定其應抵充之債務，民法第三百二十條定有明
    文；再按就清償人不為前條之指定者，依左列之規定，定其應抵充之債務：(一)
    債務已屆清償期者，儘先抵充。(二)債務均已屆清償期或均未屆清償期者，以債
    務之擔保最少者，儘先抵充；擔保相等者，以債務人因清償而獲益最多者，儘先
    抵充；獲益相等者，以先到期之債務，儘先抵充。(三)獲益及清償期均相等者，
    各按比例，抵充其一部，民法第三百二十二條定有明文，上訴人雖提出如附表編
    號一、二、三、七、八、九之支票清償被上訴人之債務，然上訴人對於其提出上
    開支票作為清償系爭二筆債務，業經被上訴人否認，上訴人復未能舉證以實其說
    ，尚難據此認定上訴人係以上開支票抵充係爭二筆支票債務，則揆諸上開說明，
    自應以已屆清償期者，儘先抵充，則綜上被上訴人所提出之債權證明，自以如附
    表三編號一所示支票（面額為十萬零五千元）最先於系爭二筆本票債務到期，自
    應以該筆款項為抵充，餘額應為三十四萬八千元（000000-000000=348000），始
    得做為系爭二筆本票債務之抵充，其餘被上訴人提出之本票債權，即未載到期日
    之本票，發票日均於係爭二筆本票債務之後，自難認優先抵充，再就被上訴人所
    提出之如附表二所示之支票債務，其發票人為標記股份有限公司，而非上訴人，
    被上訴人尚難據此對上訴人主張其有債權，故自無主張清償給付之餘地，而系爭
    二筆本票債務其到期日均為八十六年十一月五日，且又無他擔保，清償之獲益亦
    無明顯差益，依照上開說明自應按比例抵充，是系爭面額三十萬元之本票自得抵
    充十一萬六千元 (348000X300000/[300000 +600000]=116000)；系爭面額六十萬
    元之本票自得抵充二十三萬二千元 (348000 X600000/[300000+600000]=232000)
    ，是上訴人就此部份之本票債務主張已因清償，而不存在自有理由，從而上訴人
    請求確認被上訴人持有上訴人及訴外人蘇展輝簽發之本院八十七年度票字第一五
    一００號民事裁定所載票號00000000、00000000號，發票日均
    為八十八年十一月五日，到期日未記載，面額新臺幣三十萬元、六十萬元二紙本
    票（即如附表Ａ所示），就上開抵充清償部份對上訴人之票據權利不存在，為有
    理由，其餘部份既不能證明已經清償，自屬無理由，不應准許。原審未查於此，
    僅以訴人所提出之如附表一所示之九紙支票所載，分別為付款人安泰商業銀行豐
    原分行，發票人呂林玉霜，帳號二０一０－七號，面額共計三十五萬二千五百元
    之支票四紙；付款人華南商業銀行豐原分行，發票人呂林玉霜，帳號七一四０－
    四號，面額共計五十萬元之支票四紙；付款人台中區中小企業銀行，發票人標紀
    股份有限公司，帳號二三五七－三號，面額計五萬一千元之支票一紙，可知其發
    票人均非上訴人，而係第三人，參以上開支票九紙均為被告所否認用以清償本件
    借款等情，即以上訴人所提出上開九紙支票，要難採為其有利之憑證，及此外上
    訴人就其所主張系爭本票債務已清償之事實，未舉證證明以實其說，而已清償，
    要難採信，而認被上訴人抗辯稱系爭本票債權尚未清償等語，堪信為實在，而以
    被上訴人就系爭本票之債權應仍存在。從而，上訴人起訴請求確認系爭本票債權
    不存在，為無理由，率予駁回，即有未洽。上訴意旨就已抵充清償部份求予廢棄
    改判自為以理由，爰由本院予以廢棄改判如主文第二項所示，至於上訴人之請求
    不應准許部份，原判決為上訴人敗訴之判決，並駁回其假執行之聲請，經核於法
    並無不合，上訴人意止求予改判，為無理由，應駁回其上訴。
四、據上論結，本件上訴一部有理由，一部無理由，依民事訴訟法第四百三十六條之
    一第三項、第四百四十九條第一項、第二項、第四百五十條、第七十九條但書、
    第四百六十三條，判決如主文。
中      華      民      國    八十九    年      六      月     二       日
                            臺灣臺中地方法院民事第三庭
~B審判長法官  許石慶
~B法      官  許石慶
~B法      官  許石慶
右為正本係照原本作成
附記一如不服本判決，應於判決送達後二十日內，向本院提出上訴狀。
附記二不得上訴。
附記三如對本判決上訴，須於判決送達後二十日內，向本院提出上訴狀，同時表明上訴理
由；如已於本判決宣示後送達前提起上訴者，應於判決送達後十日內補具上訴理由（上訴
僅得以判決適用法規顯有錯誤為理由，並按他造當事人之人數附繕本）。
中      華      民      國    八十九    年      五      月     三十     日
~B法院書記官  賴瓊珠
~FO
附表Ａ（本票）
┌─┬───────┬────────┬─────────┬──────┐
│編│票  據  種  類│  金 額(新台幣) │ 發  票  日  期   │            │
│  ├───────┼────────┼─────────┤抵 充 金 額 │
│號│票  據  種  類│  發    票    人│ 到    期    日   │            │
├─┼───────┼────────┼─────────┼──────┤
│一│本票          │  三○○○○○元│八六年十一月五日  │一一六○○○│
│  ├───────┼────────┼─────────┤元          │
│  │00000000      │呂宛倫、蘇展輝  │未記載            │            │
├─┼───────┼────────┼─────────┼──────┤
│二│本票          │  六○○○○○元│八六年十一月五日  │二三二○○○│
│  ├───────┼────────┼─────────┤元          │
│  │00000000      │呂宛倫、蘇展輝  │未記載            │            │
└─┴───────┴────────┴─────────┴──────┘
附表一（支票）
┌─┬───────┬────────┬─────────┬──────┐
│編│票  據  號  碼│  金 額(新台幣) │ 發  票  日  期   │            │
│  ├───────┼────────┼─────────┤備        註│
│號│支  票  帳  號│  發    票    人│ 付   款     人   │            │
├─┼───────┼────────┼─────────┼──────┤
│一│二○一○－七號│    九二五○○元│八六年十二月一日  │八七年一月二│
│  ├───────┼────────┼─────────┤三日實際兌現│
│  │0000000       │呂林玉霜        │安泰商業銀行豐原  │            │
│  │              │                │分行              │            │
├─┼───────┼────────┼─────────┼──────┤
│二│二○一○－七號│  一○○○○○元│八六年十二月二五日│八七年二月十│
│  ├───────┼────────┼─────────┤九日實際兌現│
│  │0000000       │呂林玉霜        │安泰商業銀行豐原  │            │
│  │              │                │分行              │            │
├─┼───────┼────────┼─────────┼──────┤
│三│二○一○－七號│    五○○○○元│八六年十二月二四日│八七年八月四│
│  ├───────┼────────┼─────────┤日實際兌現  │
│  │0000000       │呂林玉霜        │安泰商業銀行豐原  │            │
│  │              │                │分行              │            │
├─┼───────┼────────┼─────────┼──────┤
│四│二○一○－七號│  一一○○○○元│八七年六月十八日  │同右        │
│  ├───────┼────────┼─────────┤            │
│  │133919        │呂林玉霜        │安泰商業銀行豐原  │            │
│  │              │                │分行              │            │
├─┼───────┼────────┼─────────┼──────┤
│五│七一四○－四號│  二五○○○○元│八七年一月六日    │未兌現      │
│  ├───────┼────────┼─────────┤            │
│  │0000000       │呂林玉霜        │華南商業銀行豐原  │            │
│  │              │                │分行              │            │
├─┼───────┼────────┼─────────┼──────┤
│六│七一四○－四號│    九○○○○元│八七年六月十八日  │八七年六月十│
│  ├───────┼────────┼─────────┤八日實際兌現│
│  │0000000       │呂林玉霜        │華南商業銀行豐原  │            │
│  │              │                │分行              │            │
├─┼───────┼────────┼─────────┼──────┤
│七│七一四○－四號│    八○○○○元│八七年六月十八日  │八七年六月十│
│  ├───────┼────────┼─────────┤二日實際兌現│
│  │0000000       │王照明          │華南商業銀行豐原  │            │
│  │              │                │分行              │            │
├─┼───────┼────────┼─────────┼──────┤
│八│七一四○－四號│    八○○○○元│八七年五月二八日  │八七年六月二│
│  ├───────┼────────┼─────────┤八日實際兌現│
│  │0000000       │呂林玉霜        │華南商業銀行豐原  │            │
│  │              │王照明          │分行              │            │
├─┼───────┼────────┼─────────┼──────┤
│九│二三五七－三號│    五一○○○元│八七年六月十八日  │八七年五月十│
│  ├───────┼────────┼─────────┤五日實際兌現│
│  │634000        │標記股份有限公  │台中區中小企業銀  │            │
│  │              │司              │行                │            │
│  │              │                │                  │            │
└─┴───────┴────────┴─────────┴──────┘
附表二（支票）：
┌─┬───────┬────────┬─────────┬──────┐
│編│票  據  號  碼│  金 額(新台幣) │ 發  票  日  期   │            │
│  ├───────┼────────┼─────────┤備        註│
│號│支  票  帳  號│  發    票    人│ 付   款     人   │            │
├─┼───────┼────────┼─────────┼──────┤
│一│0000000       │  三○○○○○元│八六年十二月六日  │            │
│  ├───────┼────────┼─────────┤            │
│  │00-00000000   │標記股份有限公司│彰化商業銀行豐原分│            │
│  │              │                │行                │            │
├─┼───────┼────────┼─────────┼──────┤
│二│0000000       │  六○○○○○元│八六年十二月三一日│            │
│  ├───────┼────────┼─────────┤            │
│  │00-00000000   │標記股份有限公司│彰化商業銀行豐原分│            │
│  │              │                │行                │            │
├─┼───────┼────────┼─────────┼──────┤
│三│0000000       │  二○○○○○元│八六年十一月二八日│八十六年十一│
│  ├───────┼────────┼─────────┤月二十八日提│
│  │00-00000000   │標記股份有限公司│彰化商業銀行豐原分│示後退票    │
│  │              │                │行                │            │
├─┼───────┼────────┼─────────┼──────┤
│四│0000000       │  七○○○○○元│八六年十二月二六日│八十七年七月│
│  ├───────┼────────┼─────────┤三十日提示後│
│  │2010.7        │呂林玉霜        │安泰商業銀行豐原分│退票        │
│  │              │                │行                │            │
├─┼───────┼────────┼─────────┼──────┤
│五│0000000       │  二三○○○○元│八六年十一月三日  │            │
│  ├───────┼────────┼─────────┤            │
│  │00-00000000   │標記股份有限公司│彰化商業銀行豐原分│            │
│  │              │                │行                │            │
├─┼───────┼────────┼─────────┼──────┤
│六│0000000       │    五○○○○元│八六年十二月二十日│八十七年五月│
│  ├───────┼────────┼─────────┤二十日提示後│
│  │00-00000000   │標記股份有限公司│彰化商業銀行豐原分│退票        │
│  │              │                │行                │            │
├─┼───────┼────────┼─────────┼──────┤
│七│0000000       │  一○○○○○元│八七年一月七日    │八十七年五月│
│  ├───────┼────────┼─────────┤二十日提示後│
│  │00-00000000   │標記股份有限公司│彰化商業銀行豐原分│退票        │
│  │              │                │行                │            │
│  │              │                │                  │            │
└─┴───────┴────────┴─────────┴──────┘
附表三（本票）
┌─┬───────┬────────┬─────────┬──────┐
│編│票  據  種  類│  金 額(新台幣) │ 發  票  日  期   │            │
│  ├───────┼────────┼─────────┤備        註│
│號│票  據  種  類│  發    票    人│ 到    期    日   │            │
├─┼───────┼────────┼─────────┼──────┤
│一│本票          │  一○五○○○元│八六年十一月四日  │            │
│  ├───────┼────────┼─────────┤            │
│  │00000000      │標記股份有限公司│未記載            │            │
├─┼───────┼────────┼─────────┼──────┤
│二│本票          │  一○○○○○元│八六年十一月八日  │            │
│  ├───────┼────────┼─────────┤            │
│  │00000000      │標記股份有限公司│未記載            │            │
├─┼───────┼────────┼─────────┼──────┤
│三│本票          │  一○○○○○元│八六年十一月十三日│            │
│  ├───────┼────────┼─────────┤            │
│  │00000000      │標記股份有限公司│未記載            │            │
├─┼───────┼────────┼─────────┼──────┤
│四│本票          │  二○○○○○元│八六年十一月十五日│            │
│  ├───────┼────────┼─────────┤            │
│  │00000000      │標記股份有限公司│未記載            │            │
├─┼───────┼────────┼─────────┼──────┤
│五│本票          │  一五○○○○元│八六年十一月十八日│            │
│  ├───────┼────────┼─────────┤            │
│  │00000000      │標記股份有限公司│未記載            │            │
├─┼───────┼────────┼─────────┼──────┤
│六│本票          │  三五○○○○元│八六年十二月二四日│            │
│  ├───────┼────────┼─────────┤            │
│  │00000000      │標記股份有限公司│未記載            │            │
├─┼───────┼────────┼─────────┼──────┤
│七│本票          │  二五○○○○元│八七年八月四日    │            │
│  ├───────┼────────┼─────────┤            │
│  │00000000      │標記股份有限公司│未記載            │            │
└─┴───────┴────────┴─────────┴──────┘


司法院資訊處製作；財團法人民間司法改革基金會備份。
